```{r echo=FALSE, warning=FALSE}
library(rmarkdown)
library(latex2exp)
library(kableExtra)
```

# Modelos de Regresión

## Introducción

En este capítulo se abarcarán problemas relacionados a modelos de regresión; es decir, aquellos modelos donde la variable dependiente $y$ se escribe como:

$$
y = f(\textbf{X})= \beta^´X + \varepsilon 
$$
donde $\textbf{X}$ corresponde a las variables explicativas, $\beta^´$ son los parámetros que buscamos para estudiar la influencia de las vairables explicativas en la variable dependiente; o mejor dicho, la influencia de las variaciones en las variables explicativas en las variaciones de la variable depndiente, y $\varepsilon$ es el error aleatorio.

Los modelos de regresión tienen la ventaja de ser fáciles de implementar e interpretar, pero se debe tener cuidado al momento de construir, evaluar e interpretar estos modelos. A partir de los datos que uno observa, existen infinitos modelos de regresión para explicar una variable $y$. Un buen modelo encuentra el balance entre su complejidad y poder explicativo.

## Metodología

Como mencionabámos anteriormente, para poder crear y utilizar los modelos de regresión que nos permite responder de la manera más informada las preguntas de 



1. Definir el nivel de agregación de las variables apropiado para el problema en cuestión, ya sea una agregación temporal (datos diarios, semanales, mensuales,anuales) o lógicos (agregación por producto, categoría, marca, tienda), como también definir los índices de los parámetros del modelo

2. Elegir las variables explicativas a considerar para el modelo, realizar las transformaciones según lo solicitado por el problema de gestión. 

3. Decidir si se incluirán interacciones entre las variables explicativas, como también si posee un efecto fijo (como también definir los índices de estos efectos).

4. Evaluar los modelos a partir de distintas métricas, ya sean genéricas ($R^2$, $MAE$, $MAPE$, $RMS$) o de verosimilitud ($\text{Likelihood Ratio}$, $AIC$, $BIC$), escogiendo aquél que, a partir de las métricas mencionadas, tengan una buena calibración y una alta capacidad de predicción.

5. Interpretar los coeficientes más significativas de un modelo, para responder la pregunta de gestión original.

## Problemas Teóricos

### E1: Signo esperado y Significancia
Al evaluar la inclusión de una variable en base a su signo esperado y significancia estadística, ¿cuál de los siguientes casos NO es una buena recomendación para un modelo de pronóstico?

a. Si el parámetro tiene el signo esperado y no es significativo: mantener.
b. Si el parámetro no tiene el signo esperado y no es significativo: eliminar.
c. Si el parámetro no tiene el signo esperado y es significativo: tratar de hacer ajustes al modelo o juntar más datos y variables.
d. El parámetro tiene el signo esperado y es significativo: mantener.
e. **Ninguna de las anteriores.**

### E2: Regresión Lineal vs de Poisson
¿Qué diferencia un modelo de regresión simple de un modelo de regresión de Poisson? (Puede seleccionar más de una opción).

i. **La especificación de la distribución del término de error.**
ii. **Los métodos disponibles para estimar el modelo.**
iii. **La naturaleza de la variable dependiente.**
iv. La posibilidad de realizar t-tests.

### E3: Selección automática de variables
Cuál de las siguientes afirmaciones caracterizan adecuadamente a la selección automática de variables para un modelo de regresión lineal (Puede seleccionar más de una opción):

i. Vienen predefinidas en planillas de cálculo.
ii. Son siempre peores que selección manual.
iii. Sólo pueden aplicarse sobre el subconjunto de variables continuas.
iv. **No consideran todos los modelos posibles.**

### E4: Regresión Log-Nivel y Log-Log
Dado el modelo $ln(y)=\beta_{0}+\beta_{1}x_{1}+b_{2}ln(x_{2})$, se puede asegurar que:

a. Un aumento de una unidad en $x_{1}$ causa un aumento de $\beta_{0}$ unidades en $y$.
b. Un aumento de una unidad en $x_{2}$ causa un aumento de $\beta_{2}$% unidades en $y$.
c. Un aumento de un 1% en $x_{2}$ causa un aumento de $\beta_{2}$ unidades en $y$.
d. Un aumento de un 1% en $x_{2}$ causa un aumento de $\beta_{2}$% unidades en $y$.
e. **Ninguna de las anteriores.**

### E5: Capturar efectos
¿Cuál de las siguientes especificaciones NO permite capturar que las diferencias en el comportamiento $y$ se van incrementando a medida que aumenta la edad de los sujetos?

a. $y=\beta_{0}+\sum_{i}\beta_{i}Dummy_{i},\quad i=\{\text{niños, jóvenes, adultos, ancianos}\}$
b. $y=\beta_{0}+\beta_{1}ln(edad)$ **(Correcta)**
c. $y=\beta_{0}+\beta_{1}edad+\beta_{2}edad^{2}$
d. $y=\beta_{0}+\beta_{1}\exp(edad)$
e. Ninguna de las anteriores.

### E6: Coeficientes y Parámetros
Se tiene el siguiente modelo lineal de venta de productos

$$Q_{ist}=\theta_{s}+\mu_{is}P_{ist}+\gamma t+\epsilon_{ist}$$
Donde $Q_{ist}$ es la cantidad vendida del producto $i$ en la tienda $s$ en el año $t$ y $P_{ist}$ el precio. El set de datos contiene registros para 5 productos y 5 tiendas entre 1960 y 2015. A partir de esto, se puede afirmar que (puede elegir más de una opción):

i. Transformar $\gamma t$ en $\gamma_{t}$ no influye en el modelo ya que son equivalentes.
ii. **Transformar los coeficientes $\mu_{is}$ a $\mu_{i}+\mu_{s}$ implica calcular menos parámetros.**
iii. **El modelo no permite capturar comportamiento cíclico de la demanda.**
iv. Los parámetros $\theta_{s}$ y $\mu_{is}$ no pueden estimarse simultáneamente.

### E7: ¿Qué es un modelo de Regresión?
¿Cuál(es) es(son) la utilidad de un modelo de regresión?

i. **Permite medir correlación entre variables.**
ii. **Permite medir la magnitud de una relación causal.**
iii. Permite determinar causalidad entre variables.
iv. Dependiendo de la especificación puede determinar causalidad o correlación, pero no ambas simultáneamente.

## Problemas Aplicados

### Problema 1 {-}

Un reconocido grupo empresarial que manefactura productos de aseo y limpieza de diversa índole le pide a usted evaluar el impacto de la pandemia en sus ventas a partir del registro obtenido por distintas tiendas distribuidas a lo largo del país.

El foco del análisis se en la variable $q_{ist}$, la cual corresponde al número de unidades vendidas del producto $i$ en la tienda $s$ en el día $t$. Junto a las ventas se cuenta con un vector de características $z_{t}$ que describe cada día $t$, entre ellas $FDS_t$ que indica si es un fin de semana y $FER_t$ que indica si el día fue feriado. También, se tiene el vector $x_{ist}$ con características que varían según producto, tienda y día, entre ellas $PRECIO_{ist}$ (precio del producto), $QUAR_{st}$ (si la comunda donde se encuentra la tienda estaba en caurentena o no).

1. Formule un modelo de regresión lineal que capture los siguientes factores:

(a) Existe un efecto fijo por producto y por tienda, es decir, la linea base de las ventas es distinto para cada producto dependiendo de la tienda.
(b) Si un producto no se vende en una tienda en un día dado es probable que aya un quiebre de stock y si un día hay quiebre, es probable que el día siguiente el producto siga quebrado.
(c) El conjunto $\mathcal{PN}$ registra todos los productos de la firma que son de primera necesidad. Las cuarentenass no tienen efecto en os productos de primera necesidad.
(d) El efecto de las cuarentenas puede ser distinto para las ventas de un día de semana con respecto a un fin de semana.
(e) El nivel de progresión de las infecciones ($InfMV_{st}$) afecta el nivel de ventas.
(f) El nivel de progresión de las infecciones afecta el nivel de ventas a través de cuñanto han variado las infecciones con respecto a una semana. Por ejemplo, si hoy hay 100 casos nuevos y hace una semana había solo 800, entonces ese aumento de 200 casos capturarían una fracción relevante de la relación entre la progresión de la pandemia y als ventas de los productos de la firma.

2. Considere los siguientes dos modelos, los cuales contienen variables mencionadas anteriormente, junto con otras que no vale la pena nombrar:

```{r echo= FALSE}
modelos.p1 <- data.frame( "M1" =c("...","-0.06 (0.02)", "0.11 (0.03)","0.14 (0.02)", "0.07 (0.02)","0.06 (0.03)", 23, 0.63 , 0.62, 0.34,0.34)
                         ,"M2" =c("...", "-0.07 (0.01)","0.12 (0.02)","0.13 (0.02)", "0.06 (0.03)","0.08 (0.01)", 27 , 0.69, 0.61, 0.33, 0.38))

rownames(modelos.p1) <- c( "...","Quar","FER","FDS","Quar x FER","Quar x FDS", "Npar","R**2","Adj. R**2","RMSE train","RMSE test")
kbl(modelos.p1, align = "c",vline= "|") %>%
  kable_classic("striped", full_width = F) %>%
      pack_rows(" ", 7,7) %>%
      pack_rows(" ", 8, 11) %>% 
      column_spec (2:2,border_left = T, border_right = T) 
```

$$
\textbf{Tabla 1: } \text{Fragmento de parámetros y métricas de ajuste para dos modelos alternativos. Para los parámetros se  }\\
\text{reporta el estimador de mínimos cuadrados y en paréntesis el error estándar. En la tabla, tanto } R^2 \text{ como } Adj. R^2 \\ \text{ han sido calculados sobre la base de entrenamiento.}
$$

Además de incluir el valor de los coeficientes, se entrega para cada modelo 4 métricas de ajuste. ¿Cuál de los dos modelos recomendaría usar para ver el efecto de las cuarentenas en las ventas?


3. Inspeccionando los resultados del modelo de regresión lineal que consideró en la parte anterior, ¿cómo describiría el rol que han jugado las cuarentenas en las ventas de la firma?

### Solución {-}

1. Agregamos progresivamente un término adicional a la regresión:

$$
q_{ist} = \alpha_{is}  \\
+ \beta_1 \cdot \textbf{1}_{[q_{ist-1}= 0]} \\
+ \beta_2 \cdot QUAR_{st} \times \textbf{1}_{[i \notin \mathcal{PN}]} \\
+ \beta_3 \cdot QUAR_{st} \times FDS_t \\
+ \beta_4 \cdot InfMV_{st} \\
+ \beta_5 \cdot (InfMV_{st} - InfMV_{st-7})
$$

$\textbf{Observación:}$ El modelo anterior puede permitir algunas variantes. Por ejemplo, aunque la condición (a) indique que existe un factor fijo por tienda y producto, una variante (no tan correcta) es considerar por separador los factores. Esto es, en vez de tomar $\alpha_{is}$ se elige $(\alpha_{i}+\alpha_{s})$.

También, al considerar la condición (c) al momento de abordar el factor en (d), se puede decir que el efecto de las cuarentenas en los fines de semana no afecta a los productos de primera necesidad (como lo dice la condición (c)). De este modo, este factor se puede considerar como $\beta_3 \cdot QUAR_{st} \times FDS_t \times \textbf{1}_{[i \notin \mathcal{PN}]}$.

2. El modelo 1 es mejor que el modelo 2 en casi todas las métricas relevantes, excepto en la métrica de $R^2$. Esto se explica porque tiene más parámetros y queda corregido al mirar el coeficiente Adj. $R^2$.

3. Para el modelo preferido (1) todos los coeficientes asociados a las cuarentenas y sus interacciones son significativos y por lo tanto mirar los estimadores nos dan una razonable primera aproximación. Acá vemos que las cuarentenas tienen un efecto negativo siginificativo en reducir las ventas. Sin embargo, este efecto solo se da en los días de semana. Tanto para feriados como fines de semana el efecto se va a cero los fines de semana y (marginalmente) positivo para feriados.


### Problema 2 {-}

Un cine pequeño quiere impulsar la venta de entradas para este verano. Para atraer de manera eficiente a los clientes deciden ser selectivos en las películas que tendrán en cartelera. Para ello, desean determinar las características de las películas que provocan un mayor ingreso. El equipo de ventas dispone de un panel de datos con el historial de las 3,800 funciones del año de las 1,250 películas presentadas con los siguientes datos:

```{r echo= FALSE}
data.cine <- data.frame( "Variable" =c("IdFunción","Fecha","Hora","Película", "Duración","Tipo", "Edad","Estudio","Presupuesto", "Ingreso")
                         ,"Descripción" =c("Identificador de la función", "Fecha de la función","Hora de la función","Nombre de la película a proyectar", "Duración de la película presentada [en Minutos]","Tipo de película presentada  {Acción, Comedia, Romance, Drama, Terror} ", "Restricción de edad de la película {TE, TE+7, MA+14, MA+18} " , "Estudio que produjo la película {Dis, WB, Para, Uni} ","Presupuesto de la película [en CLP]", "Ingreso recibido por las entradas vendidas en la función [en CLP]")
                         , "Media" = c("-","-","-","-",103.32, "-","-","-","160,200,000","714,500"))
#add caption: "Tabla : Descripción base de ventas Cine"
kbl(data.cine)%>%
  kable_classic("striped")
```
$$
\textbf{Tabla 2: } \text{Resumen de ventas para cada función.}
$$
Para tener una mejor idea de cómo se ven los datos, se pueden observar estos 6 registros:

```{r echo= FALSE}
ej.cine <- data.frame( "IdFunción_i" = c("14156","14157","14158","14159","14160","14161")
                       ,"Fecha_i" = c("23/07/2022","23/07/2022","24/07/2022","24/07/2022","24/07/2022","25/07/2022")
                       ,"Hora_i" = c("19:00","22:00","11:00","15:30","20:15", "11:00")
                       ,"Película_i" = c("Odín 4", "Chillido 5", "Odín 4", "Desafiar Barreras", "Odín 4", "Desafiar Barreras")
                       , "Duración_i" = c( 105, 132, 105, 158, 105, 158)
                       ,"Tipo_i" = c("Acción","Terror","Acción","Romance","Acción","Romance")
                       , "Edad_i" = c("TE+7","MA+18","TE+7","MA+14","TE+7","MA+14")
                       ,"Estudio_i" = c("Dis","Para","Dis","WB","Dis","WB")
                       ,"Presupuesto_i" = c("354,970,000","135,600,000","354,970,000","94,500,000","354,970,000","94,500,000")
                       ,"Ingreso_i" = c("948,640","804,300","893,000","569,200","832,150","452,900"))

kbl(ej.cine)%>%
  kable_classic("striped")
```
$$
\textbf{Tabla 3: } \text{Ejemplo de 6 registro en Tabla de Ventas.}
$$


1. Nótese que una película puede tener varias funciones y que, debido a la naturaleza de las variables, el rango de valores y el tipo de variables son distintos. Debido a esto, elija un nivel de agregación y transforme las variables de forma que puedan modelar el éxito total en ventas para cada película.

2. El equipo escogió como variable dependiente el logaritmo de la suma de los ingresos de las funciones para cada película y generó dos modelos distintos, entregando los siguientes resultados:

```{r echo= FALSE}
modelos.cine <- data.frame( "Coeficiente" =c(-15.2, -1.04, 0.62, 4.5 , 6.71, 5.16, 4.04 , "-","-","-","-","-", 5.12, 4.09, 3.14,-0.63," "," "," ")
                          ,"p-valor" =c(0.704,0.452,0.005,0.058, 0.020,0.017,0.009,"-","-","-","-","-",0.004,0.240,0.104,0.186, -644 , "1,304","1,366")
                          ,"Coeficiente" =c(3.1, -0.23, 1.15, "-" , "-","-", "-" , 4.05,1.63,2.11,-1.52,6.72, "-", "-" , "-" , "-"," "," "," ")
                          ,"p-valor" =c(0.161,0.004,0.001,"-", "-","-","-",0.520,0.017,0.110,0.025,0.001,"-","-","-","-", -650, "1,295","1,350"))

rownames(modelos.cine) <- c( "Intercepto","Duración","log(Presupuesto)","Edad.TE","Edad.TE+7","Edad.MA+14","Edad.MA+18","Tipo.Acción","Tipo.Comedia","Tipo.Romance","Tipo.Drama","Tipo.Terror","Estudio.Dis","Estudio.WB","Estudio.Uni","Estudio.Para","LL","AIC","BIC")
kbl(modelos.cine, align = "c",col.names = c("Coeficiente","p-valor","Coeficiente","p-valor")) %>%
  kable_classic("striped", full_width = F) %>%
  add_header_above(c(" " = 1, "Modelo 1" = 2, "Modelo 2" = 2))

```

$$
\textbf{Tabla 3: } \text{Parámetros y métricas de ajuste para dos modelos alternativos.}
$$

A partir de los datos entregados elija cuál modelos es mejor para predecir el número de entradas vendidas para una película y entregue 3 argumentos de porqué lo considera mejor.

3. Interprete los coeficientes de cada modelo. Según cada modelo,¿qué tipo de películas debería presentar el cine para tener mayores ingresos?

4. Suponga que en su base de datos posee también la variable independiente $NFun$ que representa el número de funciones que recibió la película en el cine. Proponga un modelo de regresión lineal que considere siguientes condiciones:

(a) Se debe considerar el efecto marginal por parte de las variables Presupuesto, Duración, Edad, Tipo, Estudio y $NFun$.

(b) Existe un efecto en las ventas que depende simultaneamente del estudio y el Tipo de película (Por ejemplo, el estudio WB puede tener más exito con películas de terror, mientras que Dis lo puede tener con aquellas de acción).

(c) El éxito de la películas apropiadas para niños (Edad $\in$ {TE, TE+7}) depende de su duración.

### Solución {-}

1. Nótese que una película puede tener varias funciones y que, debido a la naturaleza de las variables, el rango de valores y el tipo de variables son distintos. Debido a esto, elija un nivel de agregación y transforme las variables de forma que puedan modelar el éxito total en ventas para cada película.

Para evaluar el ingreso total en ventas obtenido por una película se deben considerar los ingresos a nível película. De modo que se define el ingreso para la película $j$ como la suma del éxito de todas sus funciones $i$:

$$
Ingreso_{j} = \sum_i Ingreso_i \cdot \textbf{1}_{[Nombre_i = j]}
$$
Cabe notar que las características de la película ($Presupuesto_i ,Duración_i ,Tipo_i ,Edad_i ,Estudio_i$) se mantienen para cada función $i$ de la película $j$ de modo que $Presupuesto_j = Presupuesto_i$ para toda función de la película $j$ (lo mismo para las demás carácteristicas). De este modo, tenemos un vector de características por película ($Presupuesto_j ,Duración_j ,Tipo_j ,Edad_j ,Estudio_j$)

Finalmente, notemos que los valores de $Ingreso_j$ y $Presupuesto_j$ son muy elevados en comparación con la variable $Duración_j$. Similarmente, el rango no se compara con el valor de las variables dummy generadas por las categorías $Tipo_j$,$Edad_j$ y $Estudio_j$. Debido a esto, decidimos estudiar el comportamiento del logaritmo de estos montos: $\log(Ingreso)$ y $\log(Presupuesto_j)$.

Para ser más claros, la tabla con las transformaciones apropiadas tendría los 6 registros mostrados anteriormente de la siguiente manera:

```{r echo= FALSE}
ej.cine <- data.frame( "Película_j" = c("Odín 4", "Chillido 5", "Desafiar Barreras" )
                       , "Duración_j" = c( 105, 132, 158)
                       ,"Tipo_j" = c("Acción","Terror","Romance")
                       , "Edad_j" = c("TE+7","MA+18","MA+14")
                       ,"Estudio_j" = c("Dis","Para","WB")
                       ,"log(Presupuesto_j)" = c(8.55,8.13,7.97)
                       ,"log(Ingreso_j)" = c(6.43,5.91,6.01))

kbl(ej.cine)%>%
  kable_classic("striped")
```


2. A partir de los datos entregados elija cuál modelos es mejor para predecir el número de entradas vendidas para una película y entregue 3 argumentos de porqué lo considera mejor.

El modelo que explica de manera más efectiva el comportamiento es el modelo 2. Se pueden considerara varias razones para esto, algunas de estas razones son:

a.  A pesar del modelo 1  tener una mejor log-verosimilitud, el BIC del modelo 2 es mejor que el modelo 1.
b.  La cantidad de parámetros del modelo 1 es mayor (11 vs 8), por lo que podríamos argumentar que preferimos el modelo 2 por su parsimonia (argumento se refuerza mirando la métrica BIC).
c.  Una gran parte de los coeficientes del modelo 1 son no significativos a un 5% de confianza, mientras que los coeficientes del modelo 2 tienden a ser <5%
d.  La significancia de las variables que ambos modelos comparten poseen un p-valor menor en el modelo 2, de modo que sus intervalos de confianza deberían ser más acotados. Lo anterior, a pesar de algunas variables no ser significativas al 5%, es un hecho positivo respecto al modelo 2.  
e.  Pensando en la interpretación, el modelo 1 posee algunos comportamientos discutibles: esperaríamos, por ejemplo, que la duración tenga un efecto negativo y significativo en los ingresos. Sin embargo, el modelo la considera no significativa.
f.  Los valores de intercepto en el modelo 1 está demasiado desviado en magnitud respecto al resto de coeficientes. Lo anterior podría dar indicios de incluso algún error en cuánto al escalamiento de las variables al momento de calibrar el modelo.

3. Interprete los coeficientes de cada modelo. Según cada modelo,¿qué tipo de películas debería presentar el cine para tener mayores ingresos?

Primero observamos aquellos coeficientes con mayor significancia estadística. Para eso consideramos aquellos cuyo p-valor sea menor a 0.01.

Para el modelo 1 se tienen las variables $\log(Presupuesto)$, $Edad.MA+18$ y $Estudio.Dis$. De acuerdo al signo de los coeficientes podemos concluir que las películas que generan un mayor ingreso son aquellas con un mayor presupuesto, para mayores de 18 años producidas por Dis.

En cambio, para el modelo 2, las variables a considerar son $Duración$, $\log(Presupuesto)$ y $Tipo.Terror$. Por el signo de los coeficientes, se deben proyectar películas de terror cortas con un alto presupuesto.

**Observación**: 

- En el modelo 1, sería deseable considerar la variable $Duración$. Sin embargo, su p-valor alto refleja que no es una variable significativa en este modelo.


4. Suponga que en su base de datos posee también la variable independiente $NFun$ que representa el número de funciones que recibió la película en el cine. Proponga un modelo de regresión lineal que considere siguientes condiciones:

(a) Se debe considerar el efecto marginal por parte de las variables Presupuesto, Duración, Edad, Tipo, Estudio y $NFun$.

(b) Existe un efecto en las ventas que depende simultaneamente del estudio y el Tipo de película (Por ejemplo, el estudio WB puede tener más exito con películas de terror, mientras que Dis lo puede tener con aquellas de acción).

(c) El éxito de la películas apropiadas para niños (Edad $\in$ {TE, TE+7}) depende de su duración.

La condición (a) muestra que se deben incluir las variables Presupuesto, Duración, Edad, Género, Estudio y Nfun en el modelo, con sus propios coeficientes. La condición (b) nos dice que se debe agregar además, las variables de estudio condicionada al género. Finalmente, la condición (c) dice que queremos conocer el impacto de la duración en las películas cuya variable Edad es TE y TE+7. 

Recordemos que, para variables categóricas, se deben generar variables $dummy$ para cada categoría Sea $E = \{ TE,TE+7,MA+14,MA+18 \}$, $T = \{Acción, Comedia,Romance,Drama,Terror\} $ y $S = \{ Dis,WB,Uni,Para \}$. A partir de estos conjuntos, podemos definir las variables $dummy$:

- $Edad_j,e = 1$ si para la película $j$, $Edad_j=e$ para $e \in E$.
- $Tipo_j,t = 1$ si para la película $j$, $Tipo_j=t$ para $t \in T$.
- $Tipo_j,s = 1$ si para la película $j$, $Estudio_j=s$ para $s \in S$.

De este modo, el modelo que cumple las condiciones mencionadas sería

$$
\log(Ingreso_j) = \beta_1 \log(Presupuesto_j) + \beta_2 Duración_j + \sum_{e \in E} \beta_e Edad_{j,e} + \sum_{t \in T} \beta_t Tipo_{j,t} + \sum_{s \in S} \beta_s Estudio_{j,S} + \beta_3 Nfun_j\\
+ \sum_{t \in T} \sum_{s \in S} \gamma_{t,s} Tipo_{j,t} \times Estudio_{j,S} \\
+  \sum_{e \in \{TE,TE+7\}} \delta_e  Edad_{j,e} \times Duración_j
$$
Se puede realizar una notación vectorial de los coeficientes para tener una notación más concisa, pero se debe tener en cuenta los índices de estos coeficientes, de modo que el largo del vector sea la cantidad de coeficientes a buscar.

### Problema 3

Debido a la gran variedad de alternativas que tiene el consumidor para satisfacer sus necesidades, empresas desistimos sectores han buscado formas de fidelizar a sus clientes mediante programas de recompensas. Estos programas proponen premiar al consumidor con relación a su nivel de actividad, con el fin de que estos sean más leales a la firma. A continuación, nos proponemos estudiar el comportamiento de los consumidores que están inmersos en un programa de recompensas en el cual se acumulan puntos al comprar en alguna de las tiendas dela cadena, al comprar en alguna alianza comercial asociada, o utilizando la tarjeta del banco aliado a la cadena. Cuando el consumidor tiene una cantidad suficiente de puntos acumulados puede canjear algún producto que se ofrece en un catálogo, o puede hacer uso de sus puntos como medio de pago al momento de comprar cualquier producto disponible en tienda.

Para modelar los comportamientos anteriores, se cuenta con información demográfica de cada consumidor que es actualmente parte del programa, y cada una de las transacciones que ha realizado desde su inicio, como se observa en las Tablas 1 y 2:

 Variable          | Descripción 
-------------------|---------------------------
 IDCliente         | Identificador del cliente           
 Ingreso           | Ingreso del cliente           
 AñoInicio         | Año en el que el cliente se une al programa           
 TamañoHogar       | Número de personas que componen el hogar del cliente  
 Género            | 1 si el cliente es hombre   
 Edad              | Edad del cliente  
 Categoría         | Silver, Gold o Premium  
$$\text{Tabla 1: Variables Demográficas}$$

Variable          | Descripción 
-------------------|---------------------------
 IDCliente         | Identificador del cliente           
 Año               | Año de la observación          
 Mes               | Mes de la observación         
 Acreditación      | Cantidad de puntos acreditados por el cliente en el mes $t$  
 Canje             | Cantidad de productos canjeados por el cliente en el mes $t$   
 TipoAcreditación  | Tiendas Propias, Comercios Asociados o Tarjeta Bancaria  
 TipoCanje         | Producto o Descuento
 Promoción         | 1 si hubo promo o descuentos adicionales en el mes $t$
 Mail              | 1 si se avisó estado de cuenta al cliente via mail en el mes $t$
$$\text{Tabla 2: Variables Transaccionales}$$

1. Como primera aproximación, se propone modelar la acreditación ($A_{it}$) y canje ($C_{it}$) de cada cliente $i$ en el mes $t$ como:

$$\begin{align}
  A_{it}&=\alpha+\alpha_{i}+\alpha_{t}+\beta X_{it}+\dots+\epsilon_{it}\\
  C_{it}&=\gamma+\gamma_{i}+\gamma_{t}+\rho Z_{it}+\dots+\xi_{it}
\end{align}$$

Donde $X_{it}$ y $Z_{it}$ son covariables construidas a partir de la información disponible.

  a. ¿Cuál es la interpretación de los parámetros $\alpha_{i}$, $\alpha_{t}$, $\gamma_{i}$ y $\gamma_{t}$?
  b. ¿Son los modelos anteriores identificables? En caso de ser su respuesta negativa, ¿cómo se corrige el problema?

> a. Los parámetros $\alpha_{i}$ y $\gamma_{i}$ representan el efecto fijo de cada consumidor, o el nivel promedio de actividad en creditación y canje, respectivamente, independiente de las demás covariables. Los parámetros $\alpha_{t}$ y $\gamma_{t}$ representan un efecto fijo temporal en los niveles de acreditación y canje, respectivamente, cuya interpretación dependerá de la definición de las variable que acompañe (si las covariables son meses representaría estacionalidad, mientras que si es fecha o año representaría alguna tendencia en los nvieles anteriores).
b. Al estar las constantes $\alpha$ y $\gamma$, junto con los parámetros anteriores, se produce un problema de colinealidad y por lo tanto los parámetros no son identificables. Para corregirlo, se debe omitir $\alpha$ y $\gamma$, u omitir $\alpha_{i}$ y $\gamma_{i}$ para un individuo y especificar dummies desde $i=1$ hasta $i=I-1$.

2. Suponga que se han identificado los modelos anteriores (de requerirlo, con las restricciones necesarias para alcanzar identificación). Derive una expresión que permita calcular el número esperado del saldo de punto de un cliente $i$ en cualquier período de tiempo $t$.

> Sabemos que $\mathbb{E}(Y|X)=X'\hat{\beta}_{OLS}$. Luego, el balance promedio se obtiene como:
$$\mathbb{E}(\sum_{\tau=1}^{t}A_{\tau}-\sum_{\tau=1}^{t}C_{\tau}|X,Z)=\sum_{\tau=1}^{t}(\alpha_{i}+\alpha_{t}+X'\beta)-\sum_{\tau=1}^{t}(\gamma_{i}+\gamma_{t}+Z'\rho)$$

3. Proponga especificaciones de los modelos de regresión que permitan capturar que:

    a. El impacto que tiene informar el estado de cuenta de los puntos depende del género.
    b. Los niveles de actividad (acreditación y canje) de un cliente varían significativamente de acuerdo a su categoría.
    c. El nivel de actividad (acreditación y canje) depende de la antiguedad de los clientes en el programa, pero aquellos que llevan más años tienden a tener un comportamiento similar.

> a. Se debe incorporar una interacción entre las varables de *Mail* y *Género*.
b. Se debe transformar la variable categórica en dummies y omitir uno de los niveles para no tener variables colineales.
c. Se debe construir la variable logaritmo de antiguedad como $ln(Año_{t}-AñoIngreso_{t})$.

4. Suponga ahora que se han estimado tres especificaciones para entender el comportamiento de acreditación ($A_{it}$), donde $f$ representa alguna transformación o función de la información disponible, y cuyos resultados se encuentra en la tabla siguiente:

 Variable                 | Modelo 1       | Modelo 2       | Modelo 3
--------------------------|----------------|----------------|-----------------
 $\alpha_{0}$             | $35.9$ $(12.8)$| $37.1$ $(8.6)$ | $32.7$ $(11.5)$
 $f$(Ingreso)             | $12.7$ $(5.1)$ | $-$            | $10.7$ $(2.9)$
 $f$(Edad)                | $-1.5$ $(0.6)$ | $-1.2$ $(2.3)$ | $-0.6$ $(0.3)$       
 $f$(Mail)                | $-$            | $-0.3$ $(0.2)$ | $-1.9$ $(5.1)$
 $f$(Promoción)           | $-$            | $15.1$ $(6.7)$ | $10.9$ $(4.2)$
 $f$(TiendasPropias)      | $-$            | $10.1$ $(3.7)$ | $8.9$ $(2.1)$
 $f$(ComerciosAsociados)  | $-$            | $3.6$ $(2.5)$  | $2.9$ $(2.3)$
 $R^{2}$ Ajustado         | $0.34$         | $0.53$         | $0.55$
 MAPE                     | $45.5\%$       | $20.9\%$       | $23.4\%$
 
 $$\text{Tabla 3: Resultados Modelos Regresión}$$

a. ¿Qué variables ayudan a explicar el comportamiento de acreditación de los consumidores?
b. ¿Cuál es el medio en que se acreditan o acumulan, en promedio, menos puntos?
c. Justifique cuál de los modelos anteriores es mejor.

> a. Las variables que son significativas independiente del modelo en el que fueron estimadas, y que permiten explicar el comportamiento de interés, es decir, *Ingreso*, *Promoción*, y *TiendasPropias*.
b. El parámetro asociado al medio *TarjetaBancaria* fue fijado en cero (para evitar problemas de colinealidad), y como el resto de los parámetros son positivos, es aquel en que menos puntos se acreditan.
c. La respuesta dependerá del criterio de evaluación. Si se quiere evaluar en cuanto a la capacidad de ajuste, el mejor es aquel con mayor $R^{2}$ Ajustado (M3), pero si se evalúa en cuanto a la capacidad de pronóstico, se prefiere aquel con menor MAPE (M2).
